【裁判字號】    98,上訴,1201
【裁判日期】    990311
【裁判案由】    違反槍砲彈藥刀械管制條例
【裁判全文】
臺灣高等法院臺南分院刑事判決        98年度上訴字第1201號
上  訴  人
即  被  告  甲○○
選任辯護人  陳忠鎣律師
上列上訴人因違反槍砲彈藥刀械管制條例案件，不服臺灣嘉義地
方法院98年度訴字第796號中華民國98年10月30日第一審判決（
起訴案號：臺灣嘉義地方法院檢察署98年度偵字第1699號），提
起上訴，本院判決如下：
    主  文
原判決撤銷。
甲○○犯非法持有子彈罪，處有期徒刑肆月，併科罰金新臺幣貳
萬元，罰金如易服勞役，以新臺幣壹仟元折算壹日；又犯非法持
有獵槍罪，處有期徒刑壹年陸月，併科罰金新臺幣伍萬元，罰金
如易服勞役，以新臺幣壹仟元折算壹日。應執行有期徒刑壹年捌
月，併科罰金新臺幣陸萬元，罰金如易服勞役，以新臺幣壹仟元
折算壹日，緩刑肆年。
    事  實
一、甲○○於民國98年2月22日前，係中華民國射擊協會嘉義市
    體育會射擊委員會（下稱嘉義市體育會射擊委員會）之會員
    ，其明知槍砲彈藥刀械管制條例管制之物品，非經中央主管
    機關許可不得持有，而嘉義市體育會射擊委員會所提供射擊
    使用之子彈，射擊練習完畢後，當日應即將槍枝及剩餘之子
    彈交還嘉義市體育會射擊委員會，並送回警察機關庫儲，不
    得攜出靶場。竟基於持有具有殺傷力子彈之犯意，於97年2
    、3月間某日，至嘉義市體育會射擊委員會設於嘉義縣番路
    鄉內甕村過溪仔8之5號之田寮靶場，領用具有殺傷力之子彈
    1批，於射擊練習完畢後，將剩餘之子彈35顆，攜回其嘉義
    市西區竹子腳161之1號住處，未經許可而持有上揭子彈。又
    於98年2月16日8時許，甲○○至雲林縣北港鎮○○里○○路
    112號友人蔡維元住處，適因蔡維元所有領有內政部乙種自
    衛槍枝執照，具有殺傷力屬於獵槍之口徑12GAUGE制式雙管
    霰彈槍1支（槍枝管制編號：000000 0000號），因上揭獵槍
    螺絲鬆動需要維修，乃將上揭獵槍委由甲○○暫時攜回家中
    維修。惟甲○○將上揭獵槍螺絲鬆動部分修理好之後竟未立
    即將槍枝交還蔡維元，嗣於同日10時許，甲○○明知上揭獵
    槍僅蔡維元本人始得持有，他人未經許可不得持有，竟駕駛
    車牌號碼UN-5465號自用小客車，擅自攜帶上揭已修理好之
    獵槍1支及前揭屬嘉義市體育會射擊委員會所有之子彈35顆
    ，至嘉義縣布袋鎮○○里○○○○○道路上，以該獵槍擊發
    6發子彈，射殺非屬保育類之斑鳩11隻、紅冠水雞2隻，於同
    日11時許，為警當場查獲，並扣得上開獵槍1支、子彈29顆
    （鑑驗後剩餘19顆）及彈殼1顆。
二、案經嘉義縣警察局布袋分局報請臺灣嘉義地方法院檢察署檢
    察官偵查起訴。
    理  由
壹、程序事項：
一、按被告以外之人於審判外之言詞或書面陳述，除法律有規定
    者外，不得作為證據。當事人、代理人或辯護人於法院調查
    證據時，知有第159條第1項不得為證據之情形，而未於言詞
    辯論終結前聲明異議者，視為有前項之同意。被告以外之人
    於偵查中向檢察官所為之陳述，除顯有不可信之情況者外，
    得為證據。刑事訴訟法第159條第1項、第159條之5第2項、
    第159條之1第2項分別定有明文。查檢察官、被告甲○○及
    辯護人對於證人蔡維元於警詢時之陳述，及本件其餘所引用
    具傳聞性質之證據，未於言詞辯論終結前聲明異議，本院審
    酌證據作成時之情況，核無違法取證或其他瑕疵，認為以之
    作為證據為適當，是此部分之陳述，應有證據能力。又證人
    蔡維元於檢察官依法訊問並命具結之證詞，本院審酌其於陳
    述時之外在環境及情況，並無顯有不可信之情況，從而其此
    部分之證述，亦有證據能力。
二、另按現行刑事訴訟法關於「鑑定」之規定，除選任自然人充
    當鑑定人外，另設有囑託機關鑑定制度。依同法第198條、
    第208條之規定，不論鑑定人或鑑定機關、團體，固均應由
    法院、審判長、受命法官或檢察官視具體個案之需要而為選
    任、囑託，並依第206條之規定，提出言詞或書面報告，始
    符合同法第159條第1項所定得作為證據之「法律有規定」之
    情形。否則所為之鑑定，仍屬傳聞證據。然於司法警察機關
    調查中之案件，為因應實務上，或因量大、或有急迫之現實
    需求，併例行性當然有鑑定之必要者，例如毒品之種類與成
    分、尿液之毒品反應，或者槍彈有無殺傷力等鑑定，基於檢
    察一體原則，得由該管檢察長對於轄區內之案件，以事前概
    括選任鑑定人或囑託鑑定機關、團體之方式，俾便轄區內之
    司法警察官、司法警察對於調查中之此類案件，得即時送請
    先前已選任之鑑定人或囑託之鑑定機關、團體實施鑑定，以
    求時效（法務部92年9月1日法檢字第0920035083號函參照，
    刊載於法務部公報第312期）。此種由檢察機關概括選任鑑
    定人或概括囑託鑑定機關、團體，再轉知司法警察官、司法
    警察於調查犯罪時參考辦理之作為，法無明文禁止，係為因
    應現行刑事訴訟法增訂傳聞法則及其例外規定之實務運作而
    為。而毒品種類、成分之鑑定，其中海洛因等第一級毒品部
    分，因有全國一致性，係概括囑託調查局負責鑑定，並由司
    法警察官、司法警察於獲案後即將所查扣之第一級毒品拍照
    、包裝、封緘及黏貼獲案毒品電腦管制條碼逕送調查局為鑑
    定，由該局輸入電腦，全程管制、集中保管送鑑毒品，而僅
    檢送鑑定通知書予送鑑機關。凡此，為本院辦案職務上所已
    知之事實。此種由司法警察官、司法警察依檢察官所概括選
    任之鑑定人或囑託鑑定機關、團體所為之鑑定結果，與檢察
    官選任或囑託為鑑定者，性質上並無差異，同具有證據能力
    （最高法院96年度台上字第2860號判決參照）。故同理本件
    查獲之槍、彈雖由嘉義縣警察局布袋分局逕送內政部警政署
    刑事警察局鑑定，該局所製作之內政部警政署刑事警察局98
    年3月31日刑鑑字第0980026613號槍彈鑑定書（見偵卷第20-
    22頁）仍具有證據能力，併予敘明。
貳、實體事項：
一、訊據被告對於上揭犯罪事實，於本院及原審審理時均坦承不
    諱（見本院卷69-70頁、原審卷第60-63頁），並查：
  (一)上開事實經證人蔡維元於警詢及偵查時證述屬實（見警卷第
    5-6頁；98年度偵字第1699號卷-下稱偵卷，第19頁），復有
    照片5張、被告嘉義市體育會射擊委員會會員證影本1份、蔡
    維元內政部自衛槍枝執照影本2份、嘉義市體育會射擊委員
    會98年7月21日嘉市射斌字第0980072101號函、嘉義市政府
    警察局98年7月28日嘉市警保民字第0980047401號函附交查
    事項清查表、嘉義市體育會射擊委員會槍枝彈藥領用登記簿
    、槍彈提存單、槍彈使用許可及管理作業規定、內政部74年
    7月24日警署保字第23910號函、雲林縣警察局98年10月13日
    雲警保字第0980032572號函各1份附卷可憑（見警卷第10-12
    、17頁、偵卷第34-35頁、98年度交查字第1385號卷第2、8-
    77頁、98年度交查字第1700號卷第6-7、11-14頁、原審卷第
    51頁）。且扣案之長槍1支、子彈29顆及彈殼1顆，經送鑑定
    結果，送鑑長槍1枝（槍枝管制編號：0000000000號），認
    係口徑12GAUGE制式雙管霰彈槍，為日本KAWAGUCHIYA FIREA
    RMS廠製，槍號為71118，擊發功能正常，可供擊發同口徑制
    式子彈使用，認具殺傷力；送鑑子彈29顆，認均係口徑12GA
    UGE之制式霰彈，採樣10顆試射，可擊發，認均具殺傷力；
    送鑑彈殼1顆，認係已擊發之口徑12GAUGE制式彈殼，有內政
    部警政署刑事警察局98年3月31日刑鑑字第0980026613號鑑
    定書1份在卷足考（見偵卷第24-25），並有扣案之獵槍1支
    、子彈19顆及彈殼11顆扣案可資佐證，被告自白核與事實相
    符，堪予採信。
  (二)又參諸蔡維元所有之上開獵槍，乃領有內政部乙種自衛槍枝
    執照（見偵卷35頁），而按自衛槍枝管理條例施行細則第16
    條規定：「甲種自衛槍枝損壞彈藥增耗，應填具槍枝彈藥損
    壞增耗申報書，報請主管機關查核，申報書式樣如附表（十
    ）」外，別無禁止槍枝交付他人維修之其他規定。自衛槍枝
    管理條例施行細則既僅規定甲種自衛槍枝損壞彈藥增耗，始
    應填具申報書，報請主管機關查核，則乙種自衛槍枝損壞如
    有修理必要，當可自行交由他人維修，始符合自衛槍枝管理
    條例施行細則不對乙種自衛槍枝損壞部分加以應經主管機關
    查核限制之立法意旨，及符合政府同意擁有自衛槍枝之立法
    目的。何況按槍砲彈藥刀械管制條例所謂之「持有」，係指
    行為人將該條例所指之各式槍砲、彈藥、刀械、及主要組成
    零件，置於自己實力支配下之狀態而言；必須行為人主觀上
    對該等物品有執持占有之意思，客觀上並已將之置於自己實
    力得為支配之狀態，始足當之。如僅係偶然短暫經手，主觀
    上欠缺為自己執持占有之意思，客觀上亦無將之置於自己實
    力支配下之狀態，自與應評價為犯罪行為之「持有」有別（
    最高法院98年度台上字第2366號參照）。證人蔡維元將上開
    獵槍短暫交予被告之目的僅是為維修鬆脫之螺絲，並無將系
    爭獵槍交由被告監督持有之意，因此在維修槍枝期間被告應
    認係證人蔡維元之占有輔助人地位，槍枝之持有人仍應認係
    證人蔡維元本人，同時被告此時乃因維修之目的而占有該槍
    枝，主觀上亦無為分己持有該獵槍之意思，尚不得認屬未經
    許可無故持有該霰彈槍。但嗣後被告擅自持該獵槍前去射殺
    非保育類鳥類時，乃屬被告個人行為，證人蔡維元於警詢中
    已證稱並不知被告會拿去非法狩獵等情（見警卷第5-6頁）
    ，則此時被告持有該槍枝既已超越占有輔助之目的，則應認
    已脫離證人蔡維元之監督持有，此時被告乃係為自己占有監
    督目的而持有該獵槍，僅認是被告本身未經許可非法持有該
    獵槍，故應不得認該獵槍係屬被告與證人蔡維元共同持有。
    至於內政部警政署刑事警察局98年4月13日刑鑑字第0980031
    299號函（見偵卷第26頁）雖說明系爭霰彈槍螺絲未發現有
    鬆動之情形，然該霰彈槍既已經被告維修完畢，未發現螺絲
    鬆動應屬當然之結果，且該函亦敘明刑事警察局並無同型槍
    枝可供比鑑，故自不得以螺絲未發現有鬆動之情形而認證人
    蔡維元並未委託被告維修系爭獵槍之事實，併予說明。
  (三)綜上足認被告之自白與事實相符，本件事證明確，被告乃單
    獨未經許可持有系爭獵槍及子彈之犯行均堪予認定。
二、論罪科刑部分：
  (一)核被告所為，係犯槍砲彈藥刀械管制條例第12條第4項之非
    法持有子彈罪，及同條例第8條第4項之非法持有獵槍罪。按
    同時地被查獲持有2種以上之槍砲彈藥刀械，有可能係初始
    即同時地持有之，亦有可能係先後持有而僅同時地被查獲。
    於最初即同時地持有之情形，如持有之客體種類相同（同為
    手槍，或同為子彈者），縱令持有之客體有數個（如數支手
    槍、數顆子彈），仍為單純1罪，不發生想像競合犯之問題
    ；若持有2不相同種類之客體（如同時地持有手槍及子彈，
    或同時地持有槍砲彈藥刀械管制條例所定不同條項之槍枝，
    如手槍及改造槍枝），則為1行為觸犯數罪名之想像競合犯
    。至先後持有而僅同時地被查獲者，雖亦併有同時持有之情
    形（即二持有行為重疊部分），仍應視其持有之初之犯意如
    何，憑以判斷其先後所犯持有行為，究屬數罪併罰，抑或應
    論以連續犯而以1罪論（指行為發生在刑法第56條修正前者
    ），最高法院96年度台上字第6417號判決意旨參照。被告先
    後持有子彈及槍枝，為警同時查獲，揆諸上揭最高法院判決
    意旨，被告所犯上開2罪間，時間有異，犯意各別，行為互
    殊，應予分論併罰，檢察官認應成立想像競合犯，尚有未合
    。被告所犯未經許可持有獵槍之犯行，係法定最輕本刑三年
    以上十年以下有期徒刑之罪，被告持有獵槍並未持以犯案或
    從事其他不法行為，參酌被告所為未對社會造成鉅大危害，
    與法條本欲處罰之對象與惡性，顯有相當之落差，在客觀上
    足以引起一般人同情，而有情輕法重之情，是被告犯罪情狀
    顯可憫恕，本院認為有期徒刑部分，縱使宣告法定最低本刑
    仍嫌過重，爰依刑法第59條規定就有期徒刑部分減輕其刑。
三、撤銷原判決之理由：
  (一)原審以被告罪證已明確，因予論罪科刑，固非無見。惟查：
    原判決認證人蔡維元將系爭獵槍交與被告維修，是蔡維元與
    被告就被告未經許可持有獵槍之行為，有犯意聯絡及行為分
    擔，2人屬共犯關係云云。但被告與蔡維元間並非共同持有
    系爭獵槍已如前述，則2人即非共犯關係。再按違禁物固不
    問屬於犯人與否，均應沒收，但該物苟係屬於第三人所有，
    則其是否違禁，即應視該第三人有無違禁情形為斷。故犯人
    雖係違禁持有，而所有之第三人如係經合法允許持有者，仍
    不在應行沒收之列。本件上訴人所竊得之雷管雖屬違禁物，
    但原所有人係經允准持有供其砍伐林班之用，並非未受允准
    亦無正當理由持有。依照上開說明自不在沒收之列，原判決
    遽行諭知沒收，顯屬於法有違（最高法院71年台上字第754
    號判例參照）。本件系爭獵槍、扣案子彈乃分屬證人蔡維元
    及嘉義市體育會射擊委員會所合法持有者，揆諸上揭判例意
    旨，自不得就系爭獵槍及子彈諭知沒收，乃原判決竟認定被
    告與蔡維元係共同未經許可持有系爭獵槍，並逕認該非被告
    所有之子彈為違禁物，諭知該獵槍及子彈應予沒收，自有未
    洽。是被告否認與蔡維元共同持有系爭獵槍，並主張系爭獵
    槍不應宣告沒收，指摘原判決此部分不當，為有理由，另被
    告雖未就扣案子彈沒收部分主張原判決不當，惟原判決既有
    上開可議之處，自應由本院將原判決全部予以撤銷。
  (二)爰審酌被告高中畢業之智識程度，犯罪之動機、目的，對社
    會治安之潛在危險尚輕，所持有槍枝、子彈之數量、期間之
    長短，及坦承犯行犯後態度良好等一切情狀，各量處如主文
    第2項所示之刑，及定其應執行之刑，併就罰金部分均諭知
    易服勞役之折算標準，以示懲儆。再查被告前因違反稅捐稽
    徵法案件，經原審判處有期徒刑四月，緩刑三年，於80年11
    月21日確定，嗣緩刑期滿，而緩刑之宣告未經撤銷，此有臺
    灣高等法院被告前案紀錄表1份在卷可參，是其上揭刑之宣
    告失其效力，即視為未曾因故意犯罪受有期徒刑以上刑之宣
    告，其因一時思慮欠週而罹刑章，經此次刑之宣告，應知警
    惕而無再犯之虞，且其已向嘉義縣國民中小學學生紓困助學
    金專戶、財團法人天主教會嘉義教區附設嘉義縣私立聖心教
    養院，各公益捐款新臺幣5萬元，有郵政跨行匯款申請書、
    郵政劃撥儲金存款收據各1紙在卷可參（見原審卷第73-74頁
    ），本院認其所受宣告之刑，以暫不執行為適當，爰併諭知
    緩刑四年，以啟自新。至於扣案獵槍、子彈乃分屬證人蔡維
    元及嘉義市體育會射擊委員會所合法持有者，已如前述，故
    均不得宣告沒收，併予敘明。
據上論斷，應依刑事訴訟法第369條第一項前段、第364條、第29
9條第1項前段，槍砲彈藥刀械管制條例第8條第4項、第12條第4
項，刑法第11條前段、第59條、第51條第5款、第7款、第42條第
3項、第74條第1項第1款，判決如主文。
本案經檢察官郭珍妮到庭執行職務。
中    華    民    國    99    年    3     月    11    日
                  刑事第四庭    審判長法  官  吳志誠
                                      法  官  吳森豐
                                      法  官  彭喜有
以上正本證明與原本無異。
如不服本判決應於收受送達後10日內向本院提出上訴書狀，其未
敘述上訴理由者，並得於提起上訴後10日內向本院補提理由書（
均須按他造當事人之人數附繕本）「切勿逕送上級法院」。
                                      書記官  黃子起
中    華    民    國    99    年    3     月    12    日

司法院資訊處製作；財團法人民間司法改革基金會備份。
